【裁判字號】    99,台上,8032
【裁判日期】    991223
【裁判案由】    偽造文書
【裁判全文】
最高法院刑事判決            九十九年度台上字第八０三二號
上  訴  人  李軒泓
上列上訴人因偽造文書案件，不服台灣高等法院中華民國九十八
年四月十日第二審判決（九十七年度上訴字第四六四五號，起訴
案號：台灣板橋地方法院檢察署九十五年度偵字第一五六七四號
），提起上訴，本院判決如下：
    主  文
上訴駁回。
    理  由
按刑事訴訟法第三百七十七條規定，上訴於第三審法院，非以判
決違背法令為理由，不得為之。是提起第三審上訴，應以原判決
違背法令為理由，係屬法定要件。如果上訴理由書狀並未依據卷
內訴訟資料，具體指摘原判決不適用何種法則或如何適用不當，
或所指摘原判決違法情事，顯與法律規定得為第三審上訴理由之
違法情形，不相適合時，均應認其上訴為不合法律上之程式，予
以駁回。本件上訴人李軒泓上訴意旨略稱：(一)、原判決有下列適
用法則不當之違背法令：、原判決逕以證人許惠瑛所稱「據藍
淑霞無意間透露該等買賣合約即有造假情形」、「偵查中有聽到
旺彩國際開發股份有限公司（下稱旺彩公司）把ＰＥＴ出口轉給
偉辰精密科技股份有限公司（下稱偉辰公司），但那時聽到藍淑
霞所說」等「傳聞陳述」據為不利於上訴人之證據，顯違證據法
則。、證人許惠瑛已於第一審證述：「藍淑霞製作報價單時，
被告（即上訴人，下同）尚未至旺彩公司；被告亦未指示其製作
報價單等文件，均係藍淑霞及唐伉儷指示；其於偵查中所說旺彩
公司把ＰＥＴ出口轉給偉辰公司作，係聽藍淑霞所說等情」等語
，然原審竟以其於第一審之證述與法務部調查局桃園縣調查站（
下稱調查站）之陳述不符，率爾認其第一審時之證詞不足採信，
其採證與經驗法則、證據法則有違。、原判決認「被告透過協
助旺彩公司貸款之機會介入旺彩公司之經營」云云，未見提出依
憑之證據，顯與證據法則有違。、原判決以上訴人資力頗豐，
為新台幣四、五萬元之月薪屈就旺彩公司之顧問，顯係藉此與唐
伉儷共同經營旺彩公司云云，惟上開二情並無論證上之必然性，
原判決與證據法則、經驗法則有違。、旺彩公司與大陸地區「
東方國際集團上海對外貿易有限公司之合約書」，早自告訴人蕭
可彬、林寶彩、鍾玉敏於民國九十、九十一年間投資旺彩公司時
即已存在，並非至彼等已投資一、二年後，始由上訴人於九十二
年五月間偽造。且上訴人於調查中之「自白」僅稱繕打空白契約
，並未承認偽造契約書，尤未承認盜刻印章，乃原判決認該合約
書係上訴人偽造並盜刻「東方國際集團上海對外貿易有限公司」
之印章，徒憑臆測認定事實，與證據法則有違。、證人林美玲
於第一審證稱其託交之物品係以紙袋包裝，其既未告知上訴人紙
袋內盛裝為何物，上訴人亦未向其詢問。原判決竟以上訴人時任
旺彩公司之顧問兼經理，已有數月之久，接受旺彩公司員工林美
玲之委託帶東西予唐伉儷，殊難想像證人林美玲有未告以所託之
物為何之情，亦難相信上訴人接手轉交，卻毫不過問緣由及受託
內容云云，不採證人林美玲有利於上訴人之證言，顯與證據法則
有違。、原判決以證人曾淑娥於繕打該證明格式時曾詢問上訴
人，且曾淑娥曾將該餘額證明之內容告知上訴人，而唐伉儷係在
本件旺彩公司事發前出示該存款餘額證明予告訴人等為由，認上
訴人知悉唐伉儷出示予告訴人之存款餘額證明係屬偽造云云。惟
上訴人僅知唐伉儷曾請曾淑娥繕打存款餘額證明，但當時不知其
內容，係事後經曾淑娥轉告始知其事，自不得憑此遽認上訴人於
唐伉儷出示時已知其偽。又該存款餘額證明所載日期為二００三
年十二月三十一日，在此之前旺彩公司即已發生退票，足證唐伉
儷出示該存款餘額證明予各該投資人時，旺彩公司業已無力清償
債務，告訴人之證述，與卷附之證據不符，原審不察，遽採為證
據，其採證違反證據法則。(二)、原判決以上訴人為偉辰公司之實
際負責人，而唐伉儷曾於九十二年五月入股偉辰公司股東，同年
九月退出等情，憑為認定上訴人透過協助旺彩公司貸款之機會介
入旺彩公司之經營。惟原審既未究明唐伉儷入股偉辰公司時有無
出資，退股後有無取回出資，率爾認定入股僅係掛名，而未說明
任何理由及其證據，顯屬理由不備。且唐伉儷入股偉辰公司與上
訴人介入旺彩公司之經營，二者並無關聯，原判決此項推論亦有
違證據法則、經驗法則等語。
惟查：證據之取捨、事實之認定，乃事實審法院職權行使之範圍
，事實審法院經調查證據之結果，本於確信，依自由心證之取捨
證據，苟其取捨，與經驗法則或論理法則無違，即不得任意指為
違法，而據為適法之第三審上訴理由。本件原判決認定上訴人有
原判決事實欄所載之共同連續行使偽造文書之犯行，因而撤銷第
一審諭知無罪之判決，依修正前刑法牽連犯、連續犯規定，從一
重改判論處上訴人連續行使偽造私文書罪刑（處有期徒刑三年）
，並為相關沒收之宣告。係以：證人即告訴人蕭可彬、鍾玉敏、
林寶彩、證人許惠瑛、陳勝平、劉秋進、史濟鍇、楊道彰、陳國
仁、游苡晴、陳子蘅、曾淑娥之證詞、偽造之東昇塑膠有限公司
買賣合約書、報價單、尚億環保科技股份有限公司報價／訂購單
、偽造之保境有限公司買賣合約、偽造之台灣瑞斯曼股份有限公
司訂購單、偽造之東方國際集團上海對外貿易有限公司與旺彩公
司之合約書、偽造之「平江縣人民銀行關於暫停或停止其部分或
全部支付結算業務通知」、偽造之「平江縣農村信用合作社聯合
社關於轉發《人民幣大額和可疑支付交易報告管理辦法》的通知
」、偽造之「湖南省平江縣天岳信用社存款餘額證明書」、林寶
彩、鍾玉敏所提出之支票、旺彩公司轉帳傳票、旺彩公司在台灣
銀行之帳戶明細、偉辰公司變更登記表及董事、監察人名單、財
政部台灣省北區國稅局三重稽徵所九十二年度營利事業所得稅核
定稅額繳款書、財政部台灣省北區國稅局三重稽徵所處分書稿等
證據資料，為綜合之判斷。已詳細敘述其所憑之證據及認定之理
由，並就上訴人否認有行使偽造私文書等犯行云云，其辯詞不可
採之理由，予以指駁。所為論斷，俱有卷存證據資料可資覆按，
從形式上觀察，並無採證或認定事實違背經驗法則或論理法則，
或其他違背法令之情形。另查：(一)、認定被告犯罪事實所憑之證
據，並不以直接證據為限，間接證據亦包括在內，凡綜合調查所
得之各種直接及間接證據，本於推理之作用得其心證，而為事實
之判斷，若與事理無違，此項判斷即與完全憑空推測迥異，自不
容任意指為違法。查原判決依憑上訴人於調查站時之自白、證人
許惠瑛、證人即告訴人蕭可彬於調查站時之供述、證人陳勝平於
原審審理時之供述，並佐以偉辰公司變更登記表及董事、監察人
名單等證據資料，認定上訴人並非單純受僱於唐伉儷，而係與唐
伉儷共同經營旺彩公司，復說明證人許惠瑛於第一審審理時之證
述，係屬迴護上訴人之詞，而不足採信等語（見原判決理由貳、
一、(一)）。經核係屬事實審本於推理之作用而得其心證，所為之
事實判斷，要與事理無違。又原判決所引證人許惠瑛所稱「據藍
淑霞無意間透露該等買賣合約即有造假情形」等語，雖屬傳聞證
據，然與原審認定上訴人實際經營旺彩公司與否無涉，原判決就
此引據縱有微瑕，然於全案之情節及判決之結果均無影響。上訴
意旨(一)、、、、及(二)漫指原判決適用法則不當云云，顯
非上訴第三審之適法理由。(二)、共同正犯之間，非僅就其自己實
行之行為負其責任，並在犯意聯絡之範圍內，對於其他共同正犯
所實行之行為，應共同負責。原判決依憑上訴人結識唐伉儷並進
入旺彩公司，及唐伉儷列名為偉辰公司股東之時序，因而認定上
訴人依唐伉儷口述代擬旺彩公司與「東方國際集團上海對外貿易
有限公司之合約書」時，顯無可能不知該合約內容為虛偽，上訴
人猶為代擬，足徵上訴人就唐伉儷偽造私文書之犯行有犯意聯絡
及行為分擔，而為共同正犯。則上訴人自應就此與唐伉儷負偽造
私文書共同正犯之責（見原判決理由貳、一、(三)）。所為論斷，
核無違反經驗法則、論理法則，亦無任意推定犯罪事實、違背證
據法則之違誤。又上訴人於偵查中已供稱其係依唐伉儷口述，代
擬上開合約內容（見偵字第一一六一六號卷(四)第九十四、一二三
頁），原審因而認定上訴人知悉其為虛偽，而與唐伉儷就偽造私
文書之犯行有犯意聯絡及行為分擔，則縱告訴人蕭可彬、林寶彩
、鍾玉敏於九十、九十一年即投資旺彩公司，擬將自台灣購買Ｐ
ＥＴ碎片廢料，販售予大陸上海之「東方國際集團上海對外貿易
有限公司」，仍無卸上訴人偽造私文書共同正犯之責。上訴意旨
(一)、指摘原判決適用法則不當，顯屬無稽。至上訴人其餘上訴
意旨，乃就原審依憑證據所為採證認事之職權行使，以及原判決
已論列說明之事項，任憑己見漫詞指摘，或就與認定事實及適用
法律無關之枝節問題，重複為事實上之爭執，核與法律規定得為
第三審上訴理由之違法情形，不相適合。其上訴不合法律上之程
式，應予駁回。又刑事訴訟法第三百七十六條所列各罪之案件，
經第二審判決者，不得上訴於第三審法院，法有明文。本件上訴
人所犯刑法第三百三十九條第一項詐欺罪部分，核屬刑事訴訟法
第三百七十六條第四款之案件，依首開說明，既經第二審判決，
自不得上訴於第三審法院。縱此部分與上揭行使偽造私文書部分
有修正前刑法方法結果之牽連關係，為裁判上一罪，但行使偽造
私文書部分之上訴為不合法，本院應從程序上予以駁回，而無從
為實體上判決，對於輕罪之此部分，亦無從適用審判不可分原則
，為實體上審判，上訴人竟復提起上訴，顯為法所不許，併予駁
回。
據上論結，應依刑事訴訟法第三百九十五條前段，判決如主文。
中    華    民    國  九十九  年   十二   月  二十三  日
                      最高法院刑事第四庭
                          審判長法官  陳  正  庸  
                                法官  林  秀  夫  
                                法官  林  瑞  斌  
                                法官  謝  靜  恒  
                                法官  沈  揚  仁  
本件正本證明與原本無異
                                      書  記  官  
中    華    民    國  九十九  年   十二   月  三十一  日
                                                      Ｅ

司法院資訊處製作；財團法人民間司法改革基金會備份。
